【裁判字號】    92,上更(一),109
【裁判日期】    921016
【裁判案由】    業務過失致死
【裁判全文】
臺灣高等法院臺中分院刑事判決                九十二年度上更(一)字第一九號
    上  訴  人  臺灣台中地方法院檢察署檢察官
    被      告  丁○○
    選任辯護人  林建宏
右列上訴人因被告業務過失致死案件，不服臺灣台中地方法院八十八年度交訴字第九
八號中華民國八十九年七月二十日第一審判決（起訴案號：臺灣台中地方法院檢察署
八十八年度偵字第一九一七四號），提起上訴，經判決後，由最高法院發回更審，本
院判決如左：
    主      文
原判決撤銷。
丁○○從事業務之人，因業務上之過失致人於死，處有期徒刑捌月，緩刑年。
    事      實
一、丁○○以駕駛貨車為業，為從事業務之人，於民國（下同）八十八年八月八日（
    星期日）上午駕駛其所服務五團興企業股份有限公司所有平常由丁○○駕駛之車
    牌號碼Ｂ四－○三三一號小客貨車搭載友人己○○，由台中縣烏日鄉住處往同縣
    霧峰鄉己○○友人果園採集龍眼，事畢返家途中，於同日中午十二時二十分許沿
    台中縣大里市○○路，由霧峰往大里南向北方向行駛，途經該路二一之六號前大
    衛橋下坡並劃有行車分向線及設有禁止迴車標誌路段，原應注意不得迴轉，竟能
    注意而未注意冒然迴轉，適同向在其左方直行之余明洲所騎乘車牌號碼ＯＢＧ－
    二○三號重型機車，因超速、避讓失當，致丁○○駕駛之小客貨車左前角，觸擊
    余明洲機車右後側，使機車人車倒地，並滑行撞及對向車道路邊水泥花盆後，反
    彈滑向往大里之車道中，余明洲則滑向停放於對向車道路旁之車牌號碼Ｒ四－三
    六八號大貨車車頭下方左側車輪處，因而受有顱腦損傷、頸、胸、髖部挫傷、上
    肢骨折、下肢裂創等傷害，致外傷性休克當場死亡。丁○○於肇事後，在未經有
    偵查權之機關或公務員發覺其為犯罪嫌疑人前，向到場處理本件車禍之警員戊○○自首其為肇事者，並願接受裁判。
二、案經台中縣警察局霧峰分局報請台灣台中地方法院檢察署檢察官相驗後，經檢察
    官自動檢舉偵查及余明洲之兄乙○○訴請同署檢察官偵查起訴。
    理      由
一、訊據上訴人即被告丁○○固坦承有於右揭時地駕駛所服務五團興企業股份有限公
    司所有車牌號碼Ｂ四－○三三一號小客貨車，與同向余明洲駕駛之右揭機車於禁
    止迴轉標誌後，雙黃線旁發生擦撞致余明洲當場死亡之事實；惟矢口否認有何業
    務過失犯行，辯稱：伊係公司技工，當天臨時借公司貨車外出找朋友，係被害人
    要超車，於高速超車下不慎擦撞到伊的車子云云。經查：
  (一)被告於偵查中業已供承：「我在公司任貨車司機。」（見相驗卷第十六頁正面）
    。而本件肇事汽車車體並漆寫「五團興企業股份有限公司」等字樣，有現場照片
    附卷可證，再經告訴人事後追被告平素駕車經過肇事地點情形，亦發現被告於
    八十九年十月二十四日下班時即係駕駛肇事之小客貨車，此有告訴代理人李清裕
    所提出自行錄製之錄影帶，經本院前審當庭播放無訛（本院上訴審卷第五十六頁
    、五十七頁）；衡情被告若非駕駛該車之司機，豈有於肇事後仍一再駕駛公司所
    有小貨車之理，堪認被告自白與事實相符，足予採信。雖被告服務公司之負責人
    吳昌榮到庭證稱：「：：：他（指被告）是公司中更換模具及微調塑膠射出機械
    的技術師：：：因他自己的車壞掉不能發動，所以他去向司機借這部車。」（見
    原審卷第十八、十九頁）。惟查證人吳昌榮係被告所駕肇事汽車所屬公司負責人
    ，被告是否為該車司機攸關其公司是否應負民事賠償責任，所證難免偏袒，自難
    遽加採信。雖被告辯護人於本院又具狀請求傳訊同任五團興公司之葉吉峰證明被
    告非該公司之司機云云，然葉吉峰與被告均受僱於同一公司，該公司之負責人又
    已否認被告係該公司司機，客觀上欲期待其為與吳昌榮為相反之供述，本強人所
    難，況被告為一富有社會經驗之成年人，其若非以公司司機為業，又豈有於肇事
    當時自承係公司之司機，此部分之事實既臻明確，無再傳訊證人之必要，附此敘
    明。
  (二)次查，被告雖否認有迴轉之情事，證人即當時與被告同車之友人己○○亦於警訊
    供稱：當時渠等是直行，過了大衛橋至大衛路二十一之六忽有一部重機車向其等
    超車，超越之際與其車發生擦撞等語（八十八年度相字第一一七三號卷第七頁反
    面）；於本院上訴審又證稱：我們車子撞到以後，順勢直接從缺口過去，道路中
    間有雙黃線，沒有安全島（本院上訴審卷第三十五頁）；證人即法醫師丙○○於
    原審固稱：兩車之行向，以被告所言比較可能，應是被害人超車右前側被撞，也
    可能是被害人身體先被撞，所以貨車才未受損，也可能是被害人身體先被撞，所
    以貨車才未受損，因為機車速度過快，倒地滑行等語（原審卷第五十三頁反面）
    ；然告訴人堅指被告係違規左轉撞及被害人致肇車禍；證人即現場處理之警員戊○○於原審亦證稱：「：：：被告住烏日，如迴轉走元堤路比較近，不用進入大
    里市區：：：」（見原審卷第五十八頁背面）；於本院更一審亦證稱：伊到現場
    時，被告已將車子開到左前方，被害人卡在路邊停車之卡車底下，一般如果是超
    車，因為貨車的車身比不鏽鋼的保險桿還寬，也就是說保險桿比較裡面，被告的
    保險桿有凹痕，如果是機車超車擦撞到被告的話，應該是擦痕，不是凹痕，而且
    不會撞到保險桿，因為保險桿在裡面，所以我們研判貨車是要向左迴轉，所以才
    造成這樣車損（本院更一卷第二十八頁）；觀之卷附之照片所示（見原審卷第二
    十二頁）大衛橋由南往北走向之橋旁左側也確有柏油小路，且被告車損之情形僅
    車頭本體保險桿左前角有擦痕，而伸出於車頭前方較車頭本體保險桿為短之附加
    圓管型保險管左端則有凹痕，機車則右倒、右側踏板後端斷裂，另依警繪現場圖
    ，亦可知被告所駕小客車與被害人所騎機車碰撞後，被告車逆向停於對向北往南
    方向車道路旁，而機車倒地刮痕起點即係在被告車停車位置左前方，再往左前方
  延伸至路邊水泥花盆，長度約十二點五公尺，刮地痕並留有機車烤漆，刮地痕再
    從該水泥花盆，往右前方延伸至兩車原來南向北車道中，終止於機車倒地處，長
    度約十三點一公尺，足見被告原應係行駛於南向北車道，於肇事地點時欲左轉進
    入往霧峰之車道，其車左前角因之觸擊往左閃避之被害人機車右後車，使機車開
    始失控向右倒地滑行，並以車頭撞擊至左前方路邊水泥花盆後，反彈以反時針方
    向滑向往大里至原來車道路，蓋若非被告車左轉時始撞及被害人機車，而係被害
    人機車超車撞及被告車，則何以被告車身僅車頭本體保險桿左前角有輕微擦痕，
    反而被告車伸出於車頭前方較車頭本體保險桿為短之附加圓管型保險管左端有深
    陷之凹痕。況從兩車相撞後，被害人機車被撞倒地後撞及路邊花盆又反彈至往大
    里之車道中始停止，足見被害人機車係受被告車由右往左撞及始會以反時針方向
    往左滑行倒地，若係被告車直行中被害人機車超車而於超車後欲往右不慎碰到被
    告車，則被害人機車應往右滑行倒於原來車道，何以先向左滑行撞及對向車道路
    邊花盆，始反彈回原來車道。再若被告車係直行而非左轉，肇事後理應停放於原
    來車道右側，何以竟穿越雙黃線橫越對向車道後停放對向車道路邊（見被告提出
    附本院卷第四十一－四十三頁之照片），此均有違常情，均見告訴人之指訴及證
    人戊○○所證，與事實相符，為可採信，證人丙○○於本院又說明其於原審之所
    以稱被告所言較為可採，是以死者之傷勢依照渠等的判斷是有一次撞擊再有一次
    擦傷，與被告所言相符，但對於車禍之原因，渠等不知道等語（本院更一卷第四
    十七頁），足證其證詞主要是針對以被害人傷勢情形而發，不足以資為車禍發生
    原因之證明。至於證人陳順志係被告之朋友，其立場能否完全客觀中立，本非全
    然無疑，依告訴代理人於本院上訴審當庭放映其錄製之錄影帶又顯示被告於八十
    九年十月二十四日行經肇事地段有迴轉之情形，參以戊○○警員於原審所證小貨
    車之左前角與機車前導流板發生碰撞，依判斷，機車速度可能很快等情（原審卷
    第十四頁反面）；另本件經囑託國立交通大學運輸管理系以雙方車型、重量，輔
    以精密及重複之動態模擬雙方車速結果認：「被告以時速１、６公里往大里、７
    公里往左轉，即行駛速率約每小時７．２公里，被害人機車以每小時車７２公里
    往大里，１．３公里往左轉，即行駛速率每小時７２公里，與兩車碰撞後機車滑
    行之軌跡相近」、「倘小貨車係於往大里車道遭機車碰觸，則小貨車並無足夠距
    離得以續行至其最後停止之位置，斷小貨車駕駛人及乘客以上之陳述與跡證不符
    」：此有交通大學鑑定意見書附卷足參（本院卷第六十二頁、六十三頁），而此
    鑑定意見綜合二車行向、車損狀況、位置、機車肇事後滑行之方向、路徑，輔以
    車重與速度之計算數據所得之車速，自較客觀精密而可採，證人己○○之證詞與
    前開鑑定意見所示之二車行車速度既有出入，自不足採酌。本件被告違規迥轉致
    肇車禍已甚明確，空言係被害人超車來撞伊，伊係直行車云云，核係避重就輕之
    詞，不足採信。
  (三)被害人余明洲確因本件車禍受有顱腦損傷，頸、胸、髖部挫傷、上肢骨折、下肢
    裂創等傷害致外傷性休克不治而當場死亡，亦經台灣台中地方法院檢察署檢察官
    督同檢驗員相驗屬實，製有勘驗筆錄、相驗屍體證明書及驗斷書各一份附卷足憑
    。按汽車在雙向二車道劃有行車分向線之路段，不得駛入來車之車道內，道路交
    通安全規則第九十七條第二款定有明文。又汽車在坡路設有禁止迴車標誌或劃有
    分向限制線之路段，不得迴車，同規則第一百零六條第一、二款亦定有明文。查
    被告固不諱言兩車撞及點之路段下大衛橋設有禁止迴車標誌且劃有分向限制線（
    見原審卷第四十三頁、本院卷第三十八、四十一－四十三頁）。而被告確係在右
    揭下坡、設有禁止迴轉標誌、劃有分向限制線路段違規迴轉致肇車禍，已如上述
    。而肇事地點依當時天氣晴朗、日間自然光、路面無缺陷、無障礙物、視距良好
    ，亦有道路交通事故調查報告表附卷可稽。被告本應注意上開道路安全規則之規
    定，衡情又無不能注意之情形，詎其能注意竟疏未注意，冒然迥轉，因而肇事，
    致被害人傷重當場死亡，自有過失，且其過失行為與被害人死亡間又有相當因果
    關係。雖被害人因超速致發現被告違規迥轉時，因車速過快，於驚慌中避讓不當
    致與違規迥轉，由被告所駕駛之自小貨車發生車禍，就車禍之發生，也與有過失
    ，惟此仍難解免被告之責任。本件經送交通大學鑑定結果亦以「張車與余車接
    觸前、左轉彎往霧峰（南）車道，張車左前車角觸擊往左閃避之余車右後側，
    余車開始失往左偏行，研判機車並往右倒地，張車受觸及略以順時針轉動，余
    車倒地滑行以車頭撞擊路旁水泥花盆，研判此時余員身體往前彈向路旁停放之大
    貨車底，張車車頭漸朝大里，余車因前輪撞擊水泥花盆，以較大角度反彈，並
    以反時針方向滑向往大里車道，車頭朝東北」，而認：「丁○○駕駛小貨車至肇
    事地點，於劃有方向限制線路段違規迥轉，為肇事主因，余明洲駕駛重型機車超
    速行駛、避讓不當，為肇事次因」，該鑑定結果，與本件車損、行向、速率相符
    ，與本院前開認定亦相符，自堪足採憑。至臺灣省台中縣區車輛行車事故鑑定委
    員會鑑定結果，忽略被害人行車之速度，亦為本件車禍之原因，自難採憑。至於
    臺灣省車輛行車事故覆議鑑定委員會八十九年五月三十日府覆議字第八九○五一
    ○號函，認依現場圖照片所顯示被害人遭撞擊後倒地滑過Ｒ四－三六八號自用大
    貨車前面之積水，但被害人身上卻未見沾有水跡象，不可能有倒地滑過積水未沾
    水之不合理情事發生，且背部應有刮擦痕跡，方為符合邏輯，而認「被告係自警
    繪圖所顯示停車位置後方之巷道駛出，與右方幹道欲左轉之被害人之機車撞到後
    ，再遭Ｒ四－三六八號撞擊之可能性較大」。然若認被告係自警繪圖所顯示停車
    位置後方之巷道內駛出，與右方幹道欲左轉之被害人之機車撞到後，再遭車號Ｒ
    四－三六八號自用大貨車撞擊，依此行進方向而要使機車向機車之右後方滑行且
    要有長達近二十五公尺之刮地痕，勢必須有極大之撞擊力方有可能產生，然依本
    件肇事後被告所駕駛之車輛損害程度輕微，應非遭遇強大之撞擊，此有兩車肇事
    後之車輛照片附卷可按。再者，Ｒ四－三六八號自用大貨車當時係停於該路旁，
    並未行駛且其車頭亦無撞擊痕跡，是台灣省車輛行車事故覆議鑑定委員會覆議研
    判意見，自難採酌。
  (四)綜上、本件車禍之發生，被告應負過失罪責，事證明確，犯行堪以認定。
二、核被告本身即為從事駕駛業務之人，於假日駕駛公司小貨車途中，失慎發生車禍
    致肇車禍，核其所為，亦係犯刑法第二百七十六條第二項之業務過失致人於死罪
    。被告於肇事後，在未經有偵查權之機關或公務員發覺為犯嫌前，向處理本件車
    禍之警員戊○○坦承其為肇事者及肇事經過，並願接受裁判，此經被告供承在卷
    ，復經戊○○於原審到庭結證屬實，核與自首要件相符，依法減輕其刑。原審予
    以論科固非無見；惟查被告係以駕駛貨車為業，為從事駕駛業務之人，原審誤認
    被告非以從事駕駛為其主要業務或附隨業務之人，認被告係犯同上法條第一項之
    普通過失致死罪，已有違誤。又查本案係被告違規迥轉撞及直行之被害人，原審
    誤認係被害人超車不慎撞及被告，亦有未合。被告上訴意旨否認犯罪，固不足採
    ；檢察官上訴意旨指摘原判決不當，則有理由，本院應將原判決撤銷改判。爰審
    酌本件肇事係因被告違規迴轉所致，犯罪雖否認犯行，但已與被害人家屬達成民
    事和解，及被害人就車禍之發生亦有過失等一切情狀，酌處如主文第二項所示之
    刑以資懲罰。
三、又查被告前未曾受有期徒刑以上刑之宣告，徒因一時大意致生車禍，斷送人命，
    事後已與被害人家屬和解，已示悔意，其經此刑之宣告後，應知警惕而無再犯之
    虞，本院因認暫不執行其刑為當，予以宣告如主文所示之緩刑期間，用啟自新。
四、據上論斷，應依刑事訴訟法第三百六十九條第一項前段、第三百六十四條、第二
    百九十九條第一項前段，刑法第二百七十六條第二項、第六十二條前段、第七十
    四條第一款、罰金罰鍰提高標準條例第一條前段，判決如主文。
本案經檢察官甲○○到庭執行職務。
中      華      民      國      九十二   年       十      月    十六    日
                                    臺灣高等法院臺中分院刑事第七庭
                                          審判長法  官  林  榮  龍
      法  官  江  錫  麟
                                                法  官  謝  說  容
右正本證明與原本無異。
如不服本判決應於收受送達後十日內向本院提出上訴書狀，其未敘述上訴之理由者並
得於提起上訴後十日內向本院補提理由書（均須按他造當事人之人數附繕本）。
                                                書記官  金  珍  華
中      華      民      國      九十二   年       十      月    十七    日
附錄法條：
刑法第二百七十六條：
因過失致人於死者，處二年以下有期徒刑、拘役或二千元以下罰金。
從事業務之人，因業務上之過失犯前項之罪者，處五年以下有期徒刑或拘役，得併科
三千元以下罰金。
                                                                        Ｉ


司法院資訊處製作；財團法人民間司法改革基金會備份。
